臺灣高等法院刑事判決　　　　　　　　 94年度上易字第837號
上　訴　人
即　被　告　丙○○
　　　　　　乙○○
上二人共同
選任辯護人　陳秀卿律師
　　　　　　林世芬律師
上列上訴人即被告等因妨害公務案件，不服臺灣臺北地方法院93
年度易字第398號，中華民國94年4月22日第一審判決（起訴案號
：臺灣臺北地方法院檢察署92年度偵字第15612號），提起上訴
，本院判決如下：
    主  文
原判決撤銷。
丙○○對於公務員所施查封之標示，為違背其效力之行為，處拘
役50日，如易科罰金，均以300元折算壹日。緩刑2年。
乙○○無罪。
    事  實
一、丙○○明知其父唐金登（已歿）所有坐落臺北市○○區○○
    段2小段第365地號土地及其上門牌號碼為臺北市信義區○○○路○段512號3樓之3、5樓之4等2棟建物，已經債權人陳浩
    然向台灣台北地方法院聲請查封，並經該法院於民國（下同
    ）91年2月27日，以91年度民執午字第2764號給付票款強制
    執行事件，前往上開不動產執行查封，而將查封標示黏貼於
    前揭不動產5樓之4房屋門牌號碼下方之牆面上，詎丙○○因
    恐姪女返家見到查封公告心理受影響，思以何方式解決，而
    因乙○○係執業律師，丙○○乃打電話尋問乙○○，乙○○
    於查閱相關法律規定後，告知丙○○可以物品將該查封公告
    遮住，丙○○隨即於同年月27日中午12時許，在該查封公告
    上貼上載有「愛上螢火蟲」等字樣之黑色海報（海報四周以
    雙面膠貼牢，檢察官起訴書誤載為丙○○、乙○○共同於同
    年月20日上午六時許所黏貼部分，業經一審公訴檢察官於原
    審審判期日更正如前）遮蔽全部查封公告，使他人無法藉由
    該查封公告知悉該房屋遭查封之事實，而為違背該查封標示
    效力之行為。嗣居住該棟大樓5樓之5住戶即陳浩然之岳父甲○○發現報警而得知上情。
二、案經甲○○告發由臺北市政府警察局信義分局報告台灣台北
    地方法院檢察署檢察官聲請以簡易判決處刑，原審改依通常
    程序審判之。
    理  由
壹、被告丙○○部分：
一、訊據被告丙○○就其在前開查封公告上黏貼載有「愛上螢火
    蟲」等字樣之黑色海報之事實固不諱言，然矢口否認有何違
    背查封標示效力之犯意，辯稱：伊係為不讓姪女回家後，看
    到封條心生恐懼，才詢問當律師之妹妹即被告乙○○，被告
    乙○○查閱相關之解釋、判例、判決，及詢問承辦該案之民
    事執行處之書記官，書記官告知可以拿東西蓋住，但勿碰到
    封條本身，伊才在查封公告上黏貼海報，且海報係伊一人所
    貼云云。惟查：
（一）上開不動產係經原審法院民事執行處查封屬實，此有查封
      筆錄、該院民事執行處北院錦九十一民執午字第二七六四
      號囑託查封登記書影本等在卷可稽。而查封公告上外圍經
      黏貼載有「愛上螢火蟲」等字樣之黑色海報，係被告丙○○於91年月27日中午12時許所為之事實，除經被告丙○○
      坦承之外，證人即被告二人之弟媳戚彩麗亦於原審審理時
      到庭證稱：91年2月27日伊下班回家看到牆壁上貼有螢火
      蟲字樣之海報，伊問被告丙○○，被告丙○○告知係其所
      黏貼，因為怕小孩回家看到等語；復經台灣台北地方法院
      檢察署檢察事務官履勘現場屬實，亦製有勘驗筆錄及照片
      十三幀附卷可考。
（二）被告丙○○雖另辯稱其曾打電話詢問其當律師之妹妹即被
      告乙○○，被告乙○○曾告知得以其他物品予以遮蔽之事
      實，固與被告乙○○供述之情節相符，此部分固非不能採
      信；然按損壞、除去或污穢公務員所施之封印或查封之標
      示，或為違背其效力之行為，處1年以下有期徒刑、拘役
      或300元以下罰金，刑法第一百三十九條定有明文。況再
      參以不得因不知法律而免除刑事責任，刑法第16條前段亦
      有明定。被告丙○○雖於本件行為前曾詢問其任律師之妹
      即被告乙○○，並經被告乙○○得以其他物品予以遮蔽，
      惟被告丙○○於以黑色海報黏貼於前述查封公告之四周時
      ，對於其以該黑色海報遮蔽前述查封公告，足以使他人無
      法藉由該公告而知悉該房屋遭查封，即違背查封標示之效
      力之事實，理當有所認識，且有意使其發生，於法即不因
      其曾於行為前詢問過當律師之妹妹即被告乙○○，而卸免
      其刑責。其此部分所辯，尚非可採。
（三）另按刑法第139條所處罰之行為有三種類型：(一)僅損壞、
      除去或污穢而未為違背其效力；(二)損壞、除去或污穢等行
      為且為違背其效力；(三)不損壞、除去或污穢等行為，而僅
      為違背其效力，均係處罰之客體。是以違背查封標示效力
      之行為係就封印或標示之實際效力之妨害，雖不侵及封印
      或標示之外觀，但卻使封印或標示喪失其效力，仍應就該
      行為予以處罰，此觀之該條之立法理由及司法院院解字第
      3936號之解釋甚明。亦即刑法第139條規定違背查封標示
      效力罪，所保護之法益為國家法益，即為維護法院查封標
      示之效力而定相關處罰之規定，其構成要件為「為違背查
      封標示效力之行為」，不以損壞或污穢封印為必要，只須
      債務人為違反查封標示效力之行為，即與構成要件該當。
      再者，查封不動產之方法，依強制執行法第76條第1項之
      規定，有揭示、封閉、追繳契據等，必要時並得併用之；
      其所以採查封揭示即標示之方法，除揭示禁止債務人處分
      其標的物外，並使公眾得以知悉該不動產業經法院查封之
      事實，以免不知情之第三人受有損害。是在不動產查封標
      示（即查封公告）上，黏貼他物而遮蔽之，足以使人無法
      藉由該公告知悉查封之事實，屬違背查封標示效力之行為
      ，要無疑義。
（四）本件由卷附之現場照片所示及被告丙○○之供述，前開查
      封公告上係以雙面膠貼在載有「愛上螢火蟲」等字樣之黑
      色海報四週，再貼在查封公告上，而完全遮蔽查封公告，
      已足使第三人無法藉由該公告知悉上開土地及建物業經查
      封之事實，自屬違背查封標示效力之行為。
（五）本件被告丙○○部分事證明確，其前述否認犯行之所辯，
      要屬事後卸責之詞，不足採信，被告丙○○部此部分犯行
      堪以認定，應依法論科。
二、核被告丙○○所為，係犯刑法第139條為違背查封標示效力
    罪。
貳、被告乙○○部分：
一、公訴意旨略以：被告乙○○（現為執業律師）與被告丙○○
    係姐妹關係，明知其等父親唐金登（已歿）所有坐落臺北市
    信義區○○段○○段第365地號土地及其上門牌號碼為臺北市
    信義區○○○路○段512號3樓之3、5樓之4等2棟建物，已經
    債權人陳浩然向台灣台北地方法院聲請查封，並經該院於91
    年2月27日，以91年度民執午字第2764號給付票款強制執行
    事件，前往上開不動產執行查封，而將該查封標示黏貼於前
    揭5樓之4房屋門牌號碼下方之牆面上，詎丙○○因恐子女返
    家見到查封公告心理受影響，思以何方式解決，而因乙○○
    係執業律師，丙○○乃打電話尋問乙○○，乙○○告知可以
    物品將該查封公告遮住，二人乃共同基於違背前開查封效力
    之謀意之聯絡，由丙○○於同年月27日中午12時許，在該查
    封公告上貼上載有「愛上螢火蟲」等字樣之黑色海報遮蔽全
    部查封公告，使他人無法知悉該房屋遭查封之事實，而為違
    背該查封標示效力之行為。嗣居住該棟大樓5樓之5住戶即陳
    浩然之岳父甲○○發現報警而得知上情。因認被告乙○○與
    被告丙○○共同涉犯刑法第139條罪嫌云云。
二、按犯罪事實應依證據認定之，無證據不得推定其犯罪事實；
    又不能證明被告犯罪者，應諭知無罪之判決，刑事訟訴法第
    一百五十四條、第三百零一條第一項分別定有明文。次按刑
    事訴訟法上所謂定犯罪事實之證據，係指足以認定被告確有
    犯罪行為之積極證據而言，該項證據自須適合於被告犯罪事
    實之認定，始得作為斷罪之資料，而認定不利於被告之事實
    ，須依積極證據，苟積極證據不足為不利於被告事實之認定
    時，即應為有利於被告之認定，更不必有何有利之證據，最
    高法院二十九年上字第三一○五號、三十年上字第八一六號
    分別著有判例可資參照。
三、訊據被告乙○○就被告丙○○曾因上開事由打電話向其詢問
    ，其於查閱相關規定後曾告知被告丙○○得以物品遮蔽該查
    封公告，俟被告丙○○於91年2月27日中午12時許，在前述
    查封公告上貼上載有「愛上螢火蟲」等字樣之黑色海報遮蔽
    全部查封公告之事實固不諱言，惟堅決否認有何違反刑法第
    139條之犯行，辯稱：被告丙○○打電話詢問後，伊查閱該
    法條相關之解釋、判例、判決後，再打電話詢問承辦該案之
    民事執行處書記官，該書記官告知可以拿東西蓋住封條，但
    勿碰到封條本身，伊才轉述書記官之意見予被告丙○○，且
    其執行有關查封業務時，實務上若債務人要求，書記官亦常
    將查封公告黏貼於較不顯眼之處或准許債務人以月曆等類似
    之物品掛於查封公告上等語。
四、公訴人認被告乙○○涉有違反刑法第139條之罪嫌無非以告
    發人甲○○之指訴佐以查封筆錄、囑託查封登記書、檢察官
    履勘筆錄、照片等為其主要論據。
五、然查：
（一）如前所述，被告乙○○就其曾告知被告丙○○得以物品遮
      蔽該查封公告，俟被告丙○○於91年2月27日中午12時許
      ，在前述查封公告上貼上載有「愛上螢火蟲」等字樣之黑
      色海報遮蔽全部查封公告之事實均不諱言。惟查本件關於
      之被告乙○○部分之關鍵厥為被告乙○○關於被告丙○○
      於91年2月27日中午12時許，在前述查封公告上貼上載有「
      愛上螢火蟲」等字樣之黑色海報遮蔽全部查封公告之行為
      ，有無意思之聯絡或行為之分擔。前述檢察官據以提起公
      訴之事證，即告發人甲○○之指訴佐以查封筆錄、囑託查
      封登記書、檢察官履勘筆錄、照片等，於法僅足供被告丙○○確曾在前述查封公告上貼上載有「愛上螢火蟲」等字
      樣之黑色海報以遮蔽全部查封公告之證明，關於本件關係
      被告乙○○之關鍵，即被告乙○○有無與被告丙○○有無
      意思之聯絡或行為之分擔，前述諸多證據，並非適合之證
      明。
（二）被告乙○○就被告丙○○曾因上開事由打電話向其詢問，
      其亦曾告知被告丙○○得以物品遮蔽該查封公告之事實，
      均不諱言，業如前述。惟查被告乙○○本業律師，其職業
      上依其所知，提供他人法律上之專業意見要屬常態。雖本
      件向其詢問之人即被告丙○○為其同胞姊姊，然其回答被
      告丙○○之所詢，性質上仍不失為法律專業意見之提供，
      姑不論該等意見是否的論，於法斷無因來詢之人為具親戚
      關係者，即異其提供法律專業意見之性質。而法律專業意
      見之提供，必以知悉相關事實為前提；然法律上究不得將
      知悉相關事實而提供法律專業意見，與共犯間之意思之聯
      絡或行為之分擔等同評價，而視之以共犯。
（三）被告丙○○於本院審理中亦供稱其等並未謀議，被告乙○○只是把問到的結果告訴伊，海報是伊所貼等語（見本院
      94年6月14日審判筆錄第5頁）。足證被告唐妙確未黏貼海
      報，被告乙○○於本件所為，不過係本於其職業律師之專
      業，答覆被告丙○○所詢之法律上意見爾，於法尚不得遽
      以刑法第139條之共犯刑責相繩。
（四）被告乙○○另辯稱其執行有關查封業務時，實務上若債務
      人要求，書記官亦常將查封公告黏貼於較不顯眼之處或准
      許債務人以月曆等類似之物品掛於查封公告上云云。惟查
      執行書記官於執行不動產查封時，經當事人聲請，而將查
      封之公告黏貼於較不顯眼之處或准債務人以月曆等類似之
      物品掛於查封公告上等情，為本院職務上所已知之事實，
      姑不論書記官此等舉措法律上是否得宜非無探究之餘地，
      然書記官於執行查封之際所為之執行方法，要係書記官於
      執行查封之際所為之裁量行為，此一公務員裁量行為要非
      得與當事人逕自所為之行為等同視之；於法更非得執為本
      件被告丙○○得為若此行為之正當理由，亦此敘明。
六、此外復查無其他積極證據足資證明被告乙○○有何共犯刑法
    第139條犯行。
參、原審就被告丙○○認事證明確，而予論科，固全非無見。惟
    如前述，本件被告乙○○於本件所為，不過係本於其職業律
    師之專業，答覆被告丙○○所詢之法律上意見爾，於法尚不
    得遽以刑法第139條之共犯刑責相繩，原判決未詳予審究，
    遽為被告乙○○有罪之判決，並率論被告二人以共犯之責，
    並就被告乙○○予以科刑，顯有未洽。被告丙○○上訴意旨
    否認犯罪，固無可取，而無理由，然被告乙○○部分上訴有
    理由，且原判決既有上述可議，即屬無可維，應由本院將原
    判決撤銷改判。爰審酌被告丙○○犯罪之動機係因為免姪女
    看到查封公告心理受影響，尚屬情有可原，犯罪之方法、所
    生危害及犯罪後態度等一切情狀，量處如主文第2項所示之
    刑，並諭知易科罰金之折算標準。
    末以被告丙○○前未曾受有期徒刑以上刑之宣告，其經此科
    刑判決，當知所警惕，而無再犯之虞，本院認所宣告之刑，
    以暫不執行為適當，爰併為緩刑2年之宣告，以勵自新。另
    就被告乙○○部分為無罪之諭知。
據上論斷，應依刑事訴訟法第369條、第364條、第299條第1項前
段、第301條第1項前段、刑法第139條、第41條第1項前段、第74
條第1款，罰金罰鍰提高標準條例第1條前段、第2條，判決如主
文。
本案經檢察官張啟彬到庭執行職務。
中　　華　　民　　國　　94　　年　　6 　　月　　28　　日
                  刑事第六庭審判長法  官  許國宏
　　                              法  官  洪光燦
                          　　　　法　官  林銓正
以上正本證明與原本無異。
不得上訴。
　                                書記官  陳玲憶
中　　華　　民　　國　　94　　年　　7 　　月　　4 　　日
